【裁判字號】    87,訴,570
【裁判日期】    890131
【裁判案由】    分割共有物等
【裁判全文】
臺灣高雄地方法院民事判決  八十七年度訴字第五七○號
    原      告  庚○○
                壬○○
                甲○○
                乙○○
    法定代理人  癸○○
    右四人共同
    訴訟代理人  林瑩蓉律師
    被      告  辛○        住.
                丁○○      住.
                戊○○      住.
                丙○○      住.
    兼右三人
    訴訟代理人  己○○      住.
    被      告  子○○      住.
                卯○○      住.
                            .
                辰○○      住.
                            .
                巳○○      住.
                寅○○      住.
                            .
                丑○○      住.
右當事人間分割共有物等事件，本院判決如左：
    主    文
被告子○○、卯○○、辰○○、巳○○、寅○○、丑○○應就被繼承人潘福壽所有坐
落高雄縣旗山鎮○○○段第六八一地號、面積一千六百六十三平方公尺、建、權利範
圍一六六三００分之六六一二之土地，辦理繼承登記。
被告應協同原告將高雄縣旗山鎮○○○段第六八一地號土地之面積一千六百六十三平
方公尺，更正為一千六百零八平方公尺。
兩造共有坐落高雄縣旗山鎮○○○段第六八一地號、面積一千六百六十三平方公尺、
建地，其分割方法如附圖所示，其中Ａ部分面積五十三平方公尺由被告辛○、己○○
、丁○○、丙○○、戊○○各按應有部分十二分之六、十二分之二、十二分之二、十
二分之一、十二分之一保持共有；Ｂ部分面積六十四平方公尺由被告子○○、卯○○
、辰○○、巳○○、寅○○、丑○○保持公同共有；Ｃ部分面積四百九十七平方公尺
分歸原告乙○○取得；Ｄ部分面積四百四十二平方公尺分歸原告甲○○取得；Ｅ部分
面積四百四十二平方公尺由原告庚○○、壬○○各按應有部分一萬二千八百四十九分
之八千七百一十、一萬二千八百四十九分之四千一百三十九保持共有；Ｆ部分面積一
百一十平方公尺由原告庚○○、壬○○、甲○○各按應有部分二萬五千六百九十八分
之八千七百一十、二萬五千六百九十八分之四千一百三十九、二萬五千六百九十八分
之一萬二千八百四十九保持共有。
訴訟費用由原告負擔。
    事    實
甲、原告方面：
一、聲明：如主文第一項至第三項所示。
二、陳述：
（一）坐落高雄縣旗山鎮○○○段第六八一地號土地，為原告、被告辛○、己○○、
      丁○○、丙○○、戊○○與第三人潘福壽共有，原告庚○○應有部份為一六六
      三００分之三四八四０，原告壬○○應有部份為一六六三００分之一六五五六
      ，原告甲○○、乙○○應有部份均為一六六三００分之五一三九六；被告辛○
      應有部份為一六六三００分之二七五，被告己○○應有部份為一六六三００分
      之二七五０、被告丁○○應有部份為一九九五六分之一一０，被告戊○○、丙○○應有部份均為一九九五六分之五十五，第三人潘福壽應有部份為一六六三
      ００分之六六一二，其中潘福壽業於民國七十六年八月二十七日死亡，由繼承
      人即被告子○○、卯○○、辰○○、巳○○、寅○○、丑○○繼承，公同共有
      取得該應有部份。而本件坐落高雄縣旗山鎮○○○段第六八一地號土地並無不
      能分割之約定，或因使用目的不能分割之情事，又兩造間雖經多次分割協議，
      並經調解，仍無法達成分割之協議，爰依民法第八百二十四條之規定，訴請裁
      判分割。
（二）本件土地分割方案中，Ａ部份面積五十三平方公尺土地原為被告辛○與陳來旺
      （即被告己○○、丁○○之被繼承人）、陳清建（即被告戊○○、丙○○之被
      繼承人）共同向原地主購買作為私人通行道路使用至今，故Ａ部份土地宜分割
      由被告辛○、己○○、丁○○、丙○○、戊○○按其應有部份保持共有；Ｂ部
      份面積六十四平方公尺土地原為潘福壽向原地主購買建屋之用，目前為其房屋
      庭院一角，又因潘福壽業於七十六年八月二十七日死亡，由繼承人即被告子○○、卯○○、辰○○、巳○○、寅○○、丑○○繼承，故除依法請求被告子○○、卯○○、辰○○、巳○○、寅○○、丑○○辦理該部份土地繼承登記外，
      該部份自應仍歸被告子○○、卯○○、辰○○、巳○○、寅○○、丑○○六人
      保持公同共有；至原告甲○○因其現住所即門牌號碼高雄縣旗山鎮內湖巷十三
      號房舍主要坐落在該土地Ｄ部份上，另使用少許Ｃ部份及Ｆ部份土地，為使房
      屋與基地同歸一人所有，避免拆屋造成重大損失，故Ｄ部份面積四百四十二平
      方公尺土地宜歸原告甲○○取得，原告乙○○願取得Ｃ部份面積四百九十七平
      方公尺土地，原告庚○○、壬○○願按其應有部份比例就Ｅ部份面積四百四十
      二平方公尺保持共有，Ｆ部份面積一百一十平方公尺土地現為私人通行巷道，
      且為使Ｅ部份土地得通行至公路，原告庚○○、壬○○、甲○○願就Ｆ部份土
      地預留為道路、按其應有部份比例保持共有。
三、證據：提出土地登記簿謄本、地籍圖謄本、戶籍謄本、調解不成立証明書，並聲
    請勘驗現場繪製複丈成果圖。
乙、被告方面：
一、被告辛○、己○○、丁○○、戊○○、丙○○部份：
（一）本件原告並未與被告先為協議分割方案，即逕行起訴，尚與民法第八百二十四
      條之裁判分割之要件不合。
（二）同意取得原告分割方案Ａ部份，就該部份願按應有部份比例保持共有，對其他
      部份分割方法則無意見。
（三）其中被告己○○、丁○○、戊○○、丙○○四人另主張應按其原有登記面積分
      割，取得原土地謄本上登記之面積。
二、被告子○○、卯○○、辰○○、巳○○、寅○○、丑○○部份：
    被告子○○、卯○○、辰○○、巳○○、寅○○、丑○○六人未於言詞辯論期日
    到場，亦未提出書狀為任何聲明或陳述。
丙、本院依聲請及職權會同地政人員勘驗測量現場，並制作分割方案與複丈成果圖。
    理    由
甲、程序方面：
    本件被告均未於言詞辯論期日到場，亦無民事訴訟法第三百八十六條所列各款情
    形，爰准原告之聲請，由其一造辯論而為判決。
乙、實體方面：
一、原告主張坐落高雄縣旗山鎮○○○段第六八一地號土地，為原告、被告辛○、己○○、丁○○、丙○○、戊○○與第三人潘福壽共有，原告庚○○應有部份為一
    六六三００分之三四八四０，原告壬○○應有部份為一六六三００分之一六五五
    六，原告甲○○、乙○○應有部份均為一六六三００分之五一三九六；被告辛○
    應有部份為一六六三００分之二七五，被告己○○應有部份為一六六三００分之
    二七五０、被告丁○○應有部份為一九九五六分之一一０，被告戊○○、丙○○
    應有部份均為一九九五六分之五十五，第三人潘福壽應有部份為一六六三００分
    之六六一二，其中潘福壽業於民國七十六年八月二十七日死亡，由繼承人即被告
    子○○、卯○○、辰○○、巳○○、寅○○、丑○○繼承，公同共有取得該應有
    部份；而本件坐落高雄縣旗山鎮○○○段第六八一地號之土地並無不能分割之約
    定，或因使用目的不能分割之情事，又兩造間雖經多次分割協議，並經調解，仍
    無法達成分割協議之事實，業據提出土地登記簿謄本、地籍圖謄本、戶籍謄本、
    調解不成立証明書為證，核屬相符，除兩造是否確未能達成分割協議外，並為被
    告辛○、己○○、丁○○、戊○○、丙○○所不爭執，被告子○○、卯○○、辰
    ○○、巳○○、寅○○、丑○○六人則均未到場爭執，亦未提出書狀答辯以供斟
    酌，依前揭證物，原告上述主張應堪採信。
二、按各共有人，得隨時請求分割共有物，但因物之使用目的不能分割或契約訂有不
    能分割之期限者，不在此限；分割之方法，不能協議決定者，法院得因任何共有
    人之聲請命為以原物分配於各共有人或變賣共有物，以價金分配於各共有人，民
    法第八百二十三條第一項、第八百二十四條第二項分別定有明文。又不動產之共
    有人中一人死亡，他共有人請求分割共有物時，為求訴訟之經濟起見，可許原告
    就請求繼承登記及割共有物之訴合併提起。本件土地並無不能分割之約定，或因
    使用目的不能分割之情事，前已述及，共有人中潘福壽業於七十六年八月二十七
    日死亡，由繼承人即被告子○○、卯○○、辰○○、巳○○、寅○○、丑○○繼
    承，公同共有取得該應有部分土地，亦經本院審核戶籍謄本屬實，從而，原告訴
    請被告子○○、卯○○、辰○○、巳○○、寅○○、丑○○六人就被繼承人潘福
    壽應有部份辦理繼承登記後，並對所有共有人訴請裁判分割，洵屬有據，應予准
    許。
三、按分割之方法，不能協議決定者，法院得因任何共有人之聲請為裁判分割，此觀
    民法第八百二十四條第二項之規定自明。本件被告辛○、己○○、丁○○、戊○○、丙○○雖抗辯原告未為先行協議即訴請裁判分割，於程序上尚有未合，惟於
    本院審理中被告子○○、卯○○、辰○○、巳○○、寅○○、丑○○六人既始終
    未能出庭，其中被告卯○○、辰○○、寅○○甚且應受送達處所不明，則兩造間
    顯有不能協議之情形；而所謂不能協議分割方法，就訴訟經濟而言，當不以訴訟
    程序進行前為限，如預估顯無法達成協議之情形，亦應包括之，況就調解不成立
    一節，原告亦已提出調解不成立證明書為證，則本院認原告訴請裁判分割，在程
    序上並無瑕疪可言，被告此項抗辯，尚非有據。至被告己○○、丁○○、戊○○
    、丙○○主張應按原有登記面積分割云云，因倘按原有登記面積分割，被告己○○、丁○○、戊○○、丙○○四人將取得逾其應有部份實際面積之土地，是其此
    項主張，自屬無據。
四、查本件坐落高雄縣旗山鎮○○○段第六八一地號土地，面積原登記為一千六百六
    十三平方公尺，惟經本院會同高雄縣旗山地政事務所人員勘驗現場並測量後，實
    際面積僅為一千六百零八平方公尺，有複丈成果圖在卷可稽，而是項差距已超過
    法定公差，依地籍測量實施規則第二百四十七條規定，應由所有權人辦理面積更
    正。本件被告辛○、己○○、丁○○、戊○○、丙○○既就將該土地面積辦理更
    正並無意見，而被告子○○、卯○○、辰○○、巳○○、寅○○、丑○○六人則
    始終未到庭爭執，亦未提出書狀為任何答辯，則原告此部分請求，要屬正當，應
    予准許。
五、請求共有物之分割，應由法院依民法第八百二十四條命為適當之分配，不受當事
    人主張之拘束；又分割共有物時，法院應參酌當事人之聲明、共有物之性質、經
    濟效用及全體共有人利益等公平決之；分割共有物係使共有關係變為單獨所有，
    故以原物分配於各共有人時，除應顧及均衡之原則外，並須各共有人應行分得之
    範圍，例如面積多寡、交通、位置等等，予以確定，最高法院四十九年臺上字第
    二五六九號、五十五年台上字第一九八二號著有判例可資參照。則本件分割方案
    ：
（一）原告主張Ａ部份面積五十三平方公尺土地原為被告辛○與陳來旺（即被告己○○、丁○○之被繼承人）、陳清建（即被告戊○○、丙○○之被繼承人）共同
      向原地主購買作為私人通行道路使用至今，故Ａ部份土地宜分割由被告辛○、
      己○○、丁○○、丙○○、戊○○按其應有部份保持共有，業經被告辛○、己○○、丁○○、丙○○、戊○○同意，Ａ部份與其他部份土地間亦本有一矮磚
      牆相隔，就使用便利上，自無不當。
（二）Ｂ部份面積六十四平方公尺土地原為潘福壽向原地主購買建屋之用，目前為其
      房屋庭院一角，又因潘福壽業於七十六年八月二十七日死亡，由繼承人即被告
      子○○、卯○○、辰○○、巳○○、寅○○、丑○○繼承，故除依法請求被告
      子○○、卯○○、辰○○、巳○○、寅○○、丑○○辦理該部份土地繼承登記
      外，Ｂ部份自應仍歸被告子○○、卯○○、辰○○、巳○○、寅○○、丑○○
      六人保持公同共有，除據原告提出戶籍謄本為證外，現場亦經本院勘驗無訛，
      被告子○○、卯○○、辰○○、巳○○、寅○○、丑○○六人則始終未到庭，
      亦未主張不願繼續保持共有，則將Ｂ部份分由被告子○○、卯○○、辰○○、
      巳○○、寅○○、丑○○六人保持公同共有，對該被告六人並無任何不利益。
（三）原告甲○○因其現住所即門牌號碼高雄縣旗山鎮內湖巷十三號房舍主要坐落在
      該土地Ｄ部份上，另使用少許Ｃ部份及Ｆ部份土地，為使房屋與基地同歸一人
      所有，避免拆屋造成重大損失，故Ｄ部份面積四百四十二平方公尺土地宜歸原
      告甲○○取得，原告乙○○自願取得Ｃ部份面積四百九十七平方公尺土地，原
      告庚○○、壬○○願按其應有部份比例就Ｅ部份面積四百四十二平方公尺保持
      共有，Ｆ部份面積一百一十平方公尺土地現為私人通行巷道，且為使Ｅ部份土
      地得通行至公路，原告庚○○、壬○○、甲○○願就Ｆ部份土地預留為道路、
      按其應有部份比例保持共有，經本院審酌於土地利用便利性、經濟價值、公平
      性與土地現狀保持等方面，俱無不符情事。
（四）綜上所述，本院綜合整體經濟利益、共有物之性質，衡諸分割後之效益，使用
      情形及共有人之主觀意願，認原告所提如附圖之分割方案，允為公平妥當，爰
      判決如主文所示。
六、原告訴請被告協同更正本件坐落高雄縣旗山鎮○○○段第六八一地號土地面積，
    並請求裁判分割以及訴請被告子○○、卯○○、辰○○、巳○○、寅○○、丑○○六人辦理繼承登記部份，均有理由，應予准許，而分割方案部分，本院依職權
    為斟酌結果，認以附圖所示較為適當而採為分割方法。至訴訟費用部分，本院審
    酌原告應有部分占本件土地百分之九十以上，被告十一人應有部分總和所佔比例
    僅在本件土地百分之五左右，由被告負擔訴訟費用金額過低、並無實益，爰依民
    事訴訟法第七十九條但書之規定，命原告負擔全部訴訟費用。
七、據上論結，本件原告之訴有理由，依民事訴訟法第三百八十五條第一項前段、第
    七十九條但書判決如主文。
中      華      民      國    八十九    年      一      月    三十一    日
                              臺灣高雄地方法院民事第二庭
~B法      官  洪文慧
右為正本係照原本作成。
如不服本判決，應於送達後廿日內，向本院提出上訴狀並表明上訴理由，如於本判
決宣示後送達前提起上訴者，應於判決送達後十日內補提上訴理由書（須附繕本）。
中      華      民      國    八十九    年      一      月    三十一    日
~B法院書記官  黃玉珠
~F0
~T32
附圖：


司法院資訊處製作；財團法人民間司法改革基金會備份。
